ACORDAO-COMPLETO-2391751

ACÓRDÃO 154/2020 ATA 2/2020 - PLENÁRIO

VISTOS, relatados e discutidos estes autos nos quais se analisam segundos embargos de declaração opostos por Reynaldo Vilardo Aloy, João Augusto Rezende Henriques, João Mário de Paiva Ramos, Orlando Galvão Filho e Volmer Ferreira de Toledo, em face do Acórdão 3134/2019-TCU-Plenário, por meio do qual esta Corte de Contas apreciou e deu provimento parcial aos embargos de declaração opostos em face do Acórdão 2622/2019-TCU-Plenário, por meio do qual o Tribunal negou provimento ao recurso de reconsideração por eles interposto contra o Acórdão 2687/2008-TCU-Plenário.
ACORDAM os ministros do Tribunal de Contas da União, reunidos em Sessão do Plenário, ante as razões expostas pelo relator, e com fundamento nos arts. 32, inciso II, e 34 da Lei 8.443/1992, em:
9.1. conhecer dos presentes embargos de declaração para, no mérito, rejeitá-los;
9.2. alertar aos embargantes que a oposição de novos embargos com caráter protelatório implicará o recebimento de futuras impugnações a esse título como simples petição, conforme art. 287, § 6º, do RITCU, sem efeito suspensivo, e poderá ensejar a aplicação da multa prevista no art. 1.026, § 2º, do Código de Processo Civil;
9.3. dar ciência da presente deliberação aos embargantes.

Embargos de declaração contra acórdão que acolheu parcialmente embargos de declaração anteriormente interpostos em face de deliberação que negou provimento a recurso de reconsideração opostos contra acórdão que julgou as contas dos recorrentes irregulares e condenou-os ao pagamento de multa em razão de irregularidades em contratação direta do Instituto de Organização Racional do Trabalho (Idort/RJ).

Petrobras Distribuidora S.A. - MME.

3. Embargantes: Reynaldo Vilardo Aloy (XXX.636.637-XX); João Augusto Rezende Henriques (XXX.612.197-XX); Mário de Paiva Ramos (XXX.954.997-XX); Orlando Galvão Filho (031.520.657- 87); Volmer Ferreira de Toledo (XXX.860.767-XX).

13.1. Ministros presentes: José Mucio Monteiro (Presidente), Benjamin Zymler, Aroldo Cedraz, Raimundo Carreiro, Ana Arraes, Bruno Dantas e Vital do Rêgo (Relator).
13.2. Ministro-Substituto convocado: Marcos Bemquerer Costa.
13.3. Ministros-Substitutos presentes: André Luís de Carvalho e Weder de Oliveira.

MARIO DE PAIVA RAMOS

Reynaldo Vilardo Aloy e outro

Volmer Ferreira de Toledo

VITAL DO RÊGO

Ministro Vital do Rêgo.

Tratam os autos, nesta etapa, de segundos embargos de declaração opostos por Reynaldo Vilardo Aloy, João Augusto Rezende Henriques, João Mário de Paiva Ramos, Orlando Galvão Filho e Volmer Ferreira de Toledo, em face do Acórdão 3134/2019-TCU-Plenário por meio do qual esta Corte de Contas apreciou e acolheu parcialmente os primeiros embargos opostos em face do  Acórdão 2622/2019-TCU-Plenário, decisão que negou provimento ao recurso de reconsideração interposto pelos embargantes contra o Acórdão 2687/2008-TCU-Plenário, por meio do qual o TCU julgou irregulares as contas dos embargantes aplicando-lhes multa.
O recurso de reconsideração buscou desconstituir a irregularidade das contas dos recorrentes provocada pela decisão da Diretoria da BR Distribuidora, da qual eles eram membros, pela contratação direta do Instituto de Organização Racional do Trabalho (Idort/RJ) , sem elaboração de projeto básico, com fixação de preço de serviço em termos de valor percentual aplicado sobre os benefícios financeiros auferidos, e sem demonstração da oportunidade e conveniência da contratação. Como consequência, os membros da diretoria foram apenados individualmente, nas contas de 1994, com multa no valor de R$ 30.000,00.
A autorização para contratação direta do Instituto contemplando as irregularidades acima ocorreu em 27/12/1994 e resultou em pagamentos, nos exercícios de 1997 a 1999, no montante de R$ 42.107.732,98, enquanto o contrato havia sido celebrado pelo valor inicial de R$ 600.000,00. O superfaturamento foi objeto do TC Processo 010.837/2000-8, julgado por meio do Acórdão 2686/2008-TCU-Plenário.
Em momento anterior, os recorrentes opuseram embargos de declaração (peça 55) alegando omissões, obscuridades e contradições no Acórdão 2662/2019-TCU-Plenário, que resultou na negativa de provimento aos seus recursos de reconsideração, mantendo a condenação promovida pelo Acórdão 2687/2008-TCU-Plenário. Por meio da prolação do Acórdão 3134/2019-TCU-Plenário, estas Corte de Contas conheceu dos embargos, acolhendo-os parcialmente tão somente para prestar os esclarecimentos contidos no voto condutor da referida decisão.
Na presente ocasião, os recorrentes novamente opõem embargos de declaração (peça 66) suscitando que remanescem as seguintes omissões, obscuridades e contradições no Acórdão 3134/2019-TCU-Plenário, a saber:
- II -
Do afastamento do entendimento jurisprudencial da época
a) Da omissão quanto ao distinguishing entre o entendimento proferido nos autos do TC Processo 008.952/1995-7 e o contido no Acórdão 589/2004-TCU-Plenário.
Segundo os embargantes, um dos argumentos trazidos em sede de Recurso de Reconsideração pelos gestores, foi de que a Diretoria Executiva da Companhia, ao aceitar a contratação do IDORT, alicerçou sua decisão em parecer jurídico que não oferecia qualquer oposição à respectiva contratação direta, o que estava em linha com a jurisprudência da TCU à época, considerando que somente em 2001 essa E. Corte firmou entendimento no sentido da exigibilidade de licitação para contratação de consultorias na área tributária.  
No entanto, no entender dos embargantes, o Acórdão embargado, ao analisar parcialmente o tema, deixou de apresentar os motivos pelos quais a jurisprudência majoritária da época não pode ser aplicada ao presente caso. 
Alegam os embargantes que, diante da clara desproporcionalidade do contrato, tomaram meios a suspender a sua execução, agindo com diligência e probidade, não permanecendo com a posição da suspensão por orientação jurídica. 
Aduzem que o distinguinshing apresentado não se concentra na matéria de fato relacionado a presente tomada de contas e a que ensejou a decisão 589/2004, mas, sim, à conduta similar dos gestores, que, tão somente, se demoveram da intenção de suspensão do contrato, restringindo-se à redução do percentual de êxito, por fundado receio de uma majoração do prejuízo, oriunda de possível e superveniente litígio judicial. 
Segundo os embargantes, não cabe mera imputação por conduta segundo a teoria do homem médio, posto terem agido segundo as orientações disponíveis à época e com a diligência devida, ao qual foi comprovado diante da tentativa de suspensão dos efeitos do contrato, tendo sido posta de lado por orientação jurídica, cuja fundamentação, além de envolver análise jurisprudencial e efeitos reflexos de negócio jurídicos, perpassam, e muito, a mera leitura de dispositivo legal. 
Sustentam que havia parecer jurídico fundamentado, atestando de forma expressa a "desnecessidade de procedimento licitatório para a contração em questão", fato que comprova, no caso concreto, a boa-fé objetiva dos gestores.
Alegam que não é razoável aceitar que, em sede de Recurso de Reconsideração, a fundamentação da decisão não reexamine os fatos ocorridos à época, limitando-se a reproduzir a decisão original sem o reexame necessário do mérito e das provas contidas no processo, o que é próprio a este tipo recursal. Tal omissão, configurando motivo suficiente para questionamento, em sede de embargos de declaração, merecendo atenção especial desta E. Corte de Contas a eventual violação de princípios constitucionais como do devido processo legal e do duplo grau de jurisdição, caso persista a omissão em analisar de forma aprofundada os fatos e documentos constantes dos autos, de forma isonômica e autônoma, desvinculada da decisão original. 
b)  Da obscuridade quanto à revisão de entendimento jurisprudencial
Destacam que a decisão embargada não se manifestou acerca do reflexo da apreensão da não essencialidade de notória especialização em empresas para consultoria tributária. De fato, antes da Decisão 695/2001- Plenário, havia a apreensão de que a consultoria tributária essencialmente era praticada por empresa de notória especialização, cumprindo assim um dos requisitos inerentes ao artigo 25, II, da Lei 8.666/1993, que é o enquadramento de um dos serviços técnicos arrolados no artigo 13, do já mencionado diploma. 
Nesse sentido, sustentam que o TCU tenta distanciar duas matérias que estão intrinsecamente atreladas. Na visão dos embargantes, se e apenas "se" considerar que já havia o entendimento consolidado de que todos os itens dispostos no inciso II, do artigo 25, da Lei 8.666/1993 deveriam ser observados para a inexigibilidade da licitação, fato é que a decisão oriunda o Acórdão 695/2001-TCU-Plenário veio assentar o entendimento acerca de um dos requisitos constantes no inciso II, do artigo 25, da mencionada lei. 
Portanto, em conclusão lógica, ao menos ao caso sub examine, apreender que consultoria tributária não imbui a empresa a ser contratada de notória especialização solve a controvérsia de um dos requisitos essenciais ao inciso II, do artigo 25. 
Ratificando, o próprio parecer jurídico que embasou a decisão dos gestores, novamente reprisado no subitem antecedente, aponta a contratação do IDORT/RJ como um dos casos que se enquadrariam em inexigibilidade de licitação por força do artigo 25, II, da Lei n. 8.666/1993, por constar, no artigo 13, da mesma lei, em seu inciso III, a assessoria de consultoria técnica e auditoria tributária. 
Por oportuno, insta aclarar que tal inciso foi incluído na Lei de Licitações por força da edição da Lei 8.883/1994. É, portanto, passível entender que, à época dos fatos, não houvesse ainda o assentamento ou a apreensão de que em toda a atividade arrolada no inciso III, do artigo 13, agregasse, em si, a presunção de atividade especializada. 
Em suma, a existência de contratos semelhantes não tem o condão de legitimar o presente contrato analisado na presente tomada de contas. Obviamente, concorda-se com o Tribunal de Contas. Entretanto, em que pese tal alegação, o questionamento aduzido nos Embargos Declaratórios anteriores não era a legitimação do presente contrato, e sim o motivo dos demais contratos celebrados com a Administração Pública não terem sido julgados irregulares, posto que vão contra os ditames apregoados no acórdão aqui vergastado. Obviamente, tal discrepância entre as decisões engendra, não apenas evidente insegurança jurídica, como uma clara violação ao princípio da isonomia, albergado na Lei Pátria Máxima. 
Destacam, sem embargo do já levantado, à afirmação de que, à época dos fatos, isto é, em 1994, já havia o entendimento consolidado de que todos os requisitos do inciso II, do artigo, 25, da Lei 8.666/1993 deveriam ser conferidos cumulativamente para a configuração da inexigibilidade da licitação. 
Alegam que o precedente mais antigo utilizado na elaboração do verbete sumular 252, foi a Decisão 427/1999 Plenário, proferida nos autos do TC Processo 001.347/1998-5, de relatoria do então Ministro Marcos Vinicios Villaça.
Ao longo de todo o acórdão, prolatado no ano de 1999, isto é, 5 (cinco) anos após a determinação da inexigibilidade da licitação para a contratação do IDORT, é possível constatar que havia, à época, grande divergência acerca da interpretação do artigo 25, II, da Lei 8.666/1993. 
Em conclusão, não obstante o fato de que em 2010 ainda se constituía controvérsia acerca da configuração automática de notória especialização para empresas que prestavam consultoria tributária, pulverizado está o argumento de que em 1994 havia consolidação da interpretação do artigo 25, II, da Lei de Licitações, posto que em 1999 há prolação de acórdãos declarando a não pacificidade do tema. 
Sustentam, como meio de afastar quaisquer desvios de finalidades passíveis de interpretação por essa Corte de Contas, não apenas o IDORT/RJ apresentou proposta que culminaria na assinatura do contrato de prestação de serviços de consultoria tributária com a BR Distribuidora. Outras empresas também apresentaram as respectivas propostas, tendo sido a IDORT a que apresentou menor valor, tal como já soerguido no Recurso de Reconsideração apresentado pelos gestores. 
Defendem que, declarar como irregular a inexigibilidade de licitação fundamentada em 1994, com base em um entendimento não consolidado à época, como vastamente comprovado, faz sangrar as disposições oriundas do artigo 24, da LINDB, fazendo-se essencial que se requeira esclarecimentos complementares para ver sanada a obscuridade na fundamentação ora levantada, ou concedido efeitos infringentes ao julgado para adequá-lo ao entendimento vigente à época da contratação. 
-III-
Da obscuridade na fundamentação do acórdão embargado quanto à ocorrência do "bis in idem"
Não restou clara a distinção entre a punição oriunda do TC Processo 008.952/1995-7 e o da resultante do TC Processo 010.837/2000-8. Segundo os embargantes, aduz a Corte de Contas que a multa arbitrada naquela tomada de contas seria oriunda da suposta contratação direta irregular, enquanto a desta tomada de contas, teria por base os supostos danos ao Erário oriundos da estipulação dos aditivos. 
Alegam que, os aditivos foram imposições jurídicas ao funcionamento do contrato objeto do TC Processo 008.925/1995-7, ou seja, estes aditivos apenas ratificam os termos do contrato originário indicando o valor efetivo a ser pago à Contratada a título de honorários de êxito, não constituindo qualquer inovação e, consequentemente, sendo anexos ao contrato principal. Portanto, pertencem ao mesmo negócio jurídico. 
Segundo os embargantes, a conclusão pela irregularidade nos pagamentos no TC Processo 010.837/2000-8 é decorrência lógica da compreensão por esta Egrégia Corte de Contas da irregularidade da contratação no presente processo.  
Asseveram que o enunciado 19, da Súmula do STF, é cristalino ao afirmar que "[é] inadmissível segunda punição de servidor público baseada no primeiro processo em que se fundou a primeira". Não há razão para que o entendimento firmado na referida súmula não seja aplicado aos fatos constantes do presente processo. 
Sustentam que a Corte de Contas quedou-se inerte quando da invocação da Súmula do Supremo Tribunal de Federal. Não se trata a súmula de afastar a incidência de meras sanções distintas oriundas de um mesmo fato, como apreendido da leitura do acórdão ora vergastado; a Súmula 19, do STF, aduz, de maneira cristalina, eventual punição de servidor não pode ocorrer quando os fatos que a motivou tiverem como fonte atos já anteriormente objetos de punição. 
Ainda que uma tomada de contas esteja atrelada a contratação, e outra tomada de contas esteja atrelada a aditivos, os objetos da sanção estão interconectados, quais sejam, a contratação e o efetivo pagamento decorrente do contrato celebrado entre o IDORT e a BR Distribuidora. 
Ressaltam que uma das afirmações que ensejou a punição dos então gestores nos autos da presente tomada de contas, foi a ausência de apresentação de projeto básico. Entretanto, também importante destacar que há obscuridade na afirmação, posto que serviços da natureza dos serviços prestados pela IDORT não possuem projeto básico, em sua acepção estrita, mas sim avaliação da administração pública quanto a conveniência, oportunidade e necessidade da contratação para ver atendidos os interesses da instituição pública. 
Asseveram que a BR Distribuidora, na época, passava por período de importante modificação, em razão da quebra do monopólio da Petrobras, passando a atuar em mercado concorrencial, no qual a competição era acirrada. Portanto, a otimização do planejamento tributário e a recuperação de créditos fiscais alinhava-se perfeitamente aos interesses da instituição, e efetivamente trouxe proveitos que foram muito importantes para os resultados da companhia que, como sociedade anônima aberta, precisava divulgar aos demais acionistas seu balanço próprio, separado da Petróleo Brasileiro S.A.
Enfatizam que o acórdão embargado em momento algum menciona que a hipótese de incidência do bis in idem se refere especificamente a dois Diretores e ao Presidente, que sequer exercia função operacional da Petrobras Distribuidora, vez que cumulada a função de Diretor da Petróleo Brasileiro S.A. 
Estes gestores, sem qualquer razão aparente, foram tratados de forma anti-isonômica tanto em relação a seus pares, que participaram ativamente de todas as etapas do processo, solicitando informações e pareceres, quanto em relação aos demais gestores públicos da época.  
No entanto, não há nos autos qualquer motivo ou análise que justifique um tratamento diferenciados para estes recorrentes. Tais argumentos foram trazidos para apreciação do TCU, tendo este se mantido omisso quando da prolação do acórdão ora vergastado. 
Desse modo, requer seja esclarecida a obscuridade em questão já que, com a devida vênia, a dupla penalização está caracterizada e se mostra indevida. 
-IV-
Da omissão quanto à dosimetria da pena segundo as diretrizes da LINDB
Segundo os recorrentes, acerca da dosimetria das sanções impostas, caso fossem mantidas as multas oriundas do TC Processo 008.952/1995-7 e TC Processo 010.837/2000-8, o Acórdão 3134/2019-TCU-Plenário, com a devida vênia, não enfrentou os argumentos apresentados nos embargos declaratórios opostos em face à anterior decisão vergastada de 2.622/2019-TCU-Plenário. 
 (...) 
Sobre a dosimetria da pena, nos moldes do previsto no artigo 22, § 3º, da LINDB, sustentam que a Corte de Contas apenas se restringiu a levantar os argumentos oriundos da não incidência do bis in idem, dizendo que os fatos não seriam os mesmos, não obstante, afirmando que, à época da prolação do acórdão de 2008, não havia a respectiva alteração na Lei de Introdução às Normas do Direito Brasileiro. 
Aduzem que o argumento da inexistência do referido dispositivo à época da prolação da decisão, qual seja, em 2008, não prospera, visto que a matéria, então vergastada por meio do presente recurso, ainda não transitou em julgado, podendo, portanto, sofrer alteração pelo dispositivo invocado, posto que já vigente e perfeitamente aplicável ao caso em tela no momento do julgamento do Recurso de Reconsideração. 
No atinente ao fato da justificativa de as imputações serem oriundas de sanções distintas, válido ressaltar que o dispositivo invocado não se refere às mesmas tipificações em lei, posto que seria incidência em bis in idem. O dispositivo invocado faz referência ao mesmo fato, isto é, o contrato em questão realizado entre a BR Distribuidora e a IDORT/RJ. Em que pese o fato de uma imputação estar relacionada à contratação supostamente indevida, sem prejuízo dos argumentos anteriormente aduzidos, que afastam essa hipótese, e a outra estar relacionada à aditivos, as duas sanções estão faticamente correlacionadas ao mesmo instrumento, ao mesmo acordo de vontades. 
Sustentam que o que deve ser analisado neste item não é a separação de imputação, justificativa que serve apenas ao afastamento do bis in idem, mas a correlação das imputações ao fato concreto, que, indubitavelmente, se correlacionam. Afinal, juridicamente, não há possibilidade de separar o instrumento contratual inicial de seus respectivos aditivos especialmente quanto estes apenas tratam do pagamento, posto que integram o mesmo negócio jurídico. 
Além disso, quanto à dosimetria da pena ter de se amoldar ao disposto no artigo 22, §2º, da LINDB, importante ressaltar que, como já ventilado, a jurisprudência à época da dispensa da licitação, especificamente quanto ao artigo 25, II, da Lei de Licitações, ainda não era, ao contrário do que foi exposto no acórdão ora vergastado, consolidada. Com todo o respeito, os fatos aqui analisados transcorreram-se no ano de 1994, enquanto foi juntado acórdão, em item antecedente, de 1999, expressamente afirmando a existência de controvérsia quanto ao tema. 
Sustentam que deve ser considerada a conduta dos agentes e as circunstâncias históricas como ensejadoras de atenuantes para a imputação de qualquer sanção. 
Afirmar, como exposto no acórdão vergastado, que a existência de contratos supostamente semelhantes ao que ora se analisa não tem o condão de, automaticamente, legitimar o presente instrumento contratual analisado, não explica o motivo de, diferentemente de tantos outros, apenas este em específico estar sendo imputada irregularidade e muito menos explica a dosimetria da pena aplicada aos gestores, que alcançou o teto da sanção permitida pelo Regimento Interno do Tribunal de Contas há época do julgamento (2008) .  
Desse modo, requer seja esclarecida obscuridade no julgado em razão da aplicabilidade dos §§ 2º e 3º do artigo 22 da Lei nº 13.655/2018.  
-V-
Da obscuridade quanto a análise da prescrição da pretensão punitiva
Sustentam os embargantes que, após destacar, por orientação datada do ano de 2016, o prazo para a incidência do instituto da prescrição da pretensão punitiva seria decenal, por força interpretativa oriunda do Código Civil, o TCU afastou o entendimento da interpretação quinquenal, por força da Lei n. 9.873/1999, analisada pelo Supremo Tribunal Federal, em sede de Mandado de Segurança n. 32.201/DF, pois, segundo informaram, este havia se dado em caráter de liminar, ainda não apreciado em definitivo pela Suprema Corte. 
 Entretanto, há obscuridade na fundamentação para o afastamento pela Corte de Contas acerca do Mandado de Segurança impetrado no STF, posto já ter sido este, ao contrário do alegado, julgado em definitivo, inclusive tendo transitado em julgado em 14/11/2017, isto é, um ano após a apreensão desta egrégia Corte de Contas sobre a incidência do Código Civil para a contagem da prescrição.
Segundo a lógica do voto que se sagrou vencedor no STF, a norma legal a dirimir a prescrição, no atinente à prescrição da pretensão punitiva, não seria o Código Civil, mas a Lei n. 9.873/1999. 
 Segundo o voto, a Lei n. 9.873/1999, ao contrário do que o Egrégio Tribunal de Contas apregoa, não se restringe ao exercício do poder de polícia, mas sim no exercício do poder administrativo sancionador da Administração Pública. Para tal conclusão, apresenta duas justificativas, a saber, (i) a Lei nº 9.873/1999, se corretamente interpretada, é diretamente aplicável à ação punitiva do TCU, não se fazendo necessária colmatação de suposta lacuna através de analogia; e (ii) ainda que não fosse diretamente aplicável à ação punitiva do TCU, a Lei nº 9.873/1999 representa a regulamentação mais adequada a ser aplicada por analogia, em vez do Código Civil. 
 Aduzem que segundo o entendimento do Pretório Excelso, não é lógica a aplicação da prescrição da pretensão punitiva no âmbito do TCU por meio de analogia do Código Civil, devendo ser aplicado, ainda que por analogia, caso desconsiderada a aplicação direta da Lei n. 9.873/1999, diploma cuja natureza seja atrelada ao direito administrativo, e não do âmbito cível. Nesse diapasão, ainda que fosse necessária aplicação do prazo prescricional por analogia, a Lei 9.873/1999 seria a mais escorreita, e não o Código Civil.
Alegam que o caso em tela amolda-se às diretrizes da norma extraída do dispositivo acima colacionado, dado terem os fatos objeto da contenda terem ocorridos em 1994, isto é, há mais de três anos, quando considerado o marco temporal de 1/7/1998. Nesse caso, a prescrição não mais seria quinquenal, mas bienal, tendo como marco inicial a data de 1/7/1998. Portanto, irremediavelmente encontrou-se prescrita a pretensão do Tribunal de Contas da União em 1/7/2000. 
 (...) 
Seguindo a lógica interpretativa do Inciso II, do artigo 2º, qualquer ato inequívoco, que importe na apuração do fato, deve ser considerado como marco a ensejar a interrupção do prazo prescricional. Entretanto, como passível se ver, o Recurso de Reconsideração interposto pelo MPTCU, nos autos do TC Processo 008.952/1995-7 (volume 15 dos autos) , encontra-se datado de 7/12/2001, com recebimento pela Egrégia Corte de Contas, em 12/12/2001. Portanto, o recurso que impulsionou a reanálise da regularidade das contas de 1994 dos gestores em questão, para caracterizar a irregularidade da inexigibilidade da licitação, foi interposto mais de (1) ano após o a incidência da prescrição, segundo as diretrizes do STF. Portanto, nessa hipótese em específico, não há que se falar em interrupção do prazo prescricional. 
 Noutro giro, importante aclarar que o Recurso de Reconsideração interposto nos autos do TC Processo 008.952/1995-7 foi engendrado das supostas irregularidades constatadas nos autos do TC Processo 010.837/2000-8. Em que pese a possibilidade de se arguir que a interrupção do prazo prescricional tivesse se originado desta tomada de contas, e não da tomada de contas objeto do presente recurso, cabe constatar que a TC Processo 010.837/2000-8 apenas foi autuada em 25/7/2000, ou seja, em momento ulterior à incidência do prazo prescricional. Nesse sentido, seja por um ou pelo outro, irremediavelmente constata-se a incidência da prescrição e seus consequentes efeitos. 
 Pelo inciso I, do artigo 2º, do mesmo diploma jurígena, há a previsão de interrupção do prazo prescricional a partir da citação. Sem embargo do entendimento desenvolvido nos Embargos Declaratórios opostos contra o Acórdão 2622/2019-TCU-Plenário, afirma o Nobre Tribunal de Contas, que a interrupção do prazo prescricional, por força de citação, deveria ter como parâmetro não a citação determinada em 23/1/1998, e sim o despacho proferido pelo Ministro Ubiratan Aguiar em 1/7/2004 (peça 15, p. 50-53) . Afastando a interpretação da citação ocorrida em janeiro de 1998, até por força da interpretação do artigo 4º, da Lei n. 9.873/1999, em 2004, ano do despacho, já haviam transcorrido exatos 4 (quatro) anos da incidência da prescrição da pretensão punitiva para a suposta irregularidade da dispensa da exigibilidade de licitação para a contratação da IDDORT/RJ. Em conclusão, até mesmo pelo parâmetro interruptivo estabelecido por esta nobre Corte de Contas, já haveria ocorrido a incidência da prescrição e seus consequentes efeitos. 
Em conclusão os embargantes requerem que:
 (...) após a elucidação das obscuridades apontadas e supridas as omissões identificadas, será possível a concessão excepcional de efeitos infringentes ao julgado, considerando  os fatos e a base legal apresentadas, a fim de ver provido o Recurso de Reconsideração interposto e afastada a punibilidade dos gestores ou, alternativamente, seja concedido efeitos infringente em parte para que seja reconhecida a necessidade de minoração da penalidade aplicada, em respeito às normas oriundas dos artigos 22, § 2º e §3º da LINDB.
Eis o Relatório

Ivan Ribeiro dos Santos Nazareth (OAB/RJ 121.685) e outros.

Não atuou.

EMBARGOS DE DECLARAÇÃO EM EMBARGOS DE DECLARAÇÃO EM RECURSO DE REVISÃO. ALEGAÇÃO DE OMISSÕES, CONTRADIÇÕES E OBSCURIDADES. CONHECIMENTO. REJEIÇÃO. MANUTENÇÃO DA DECISÃO EMBARGADA.

PRESTAÇÃO DE CONTAS (PC)

não atuou.

Preenchidos os requisitos legais constantes na Lei 8.443/1992, devem ser conhecidos os segundos embargos de declaração opostos por Reynaldo Vilardo Aloy, João Augusto Rezende Henriques, João Mário de Paiva Ramos, Orlando Galvão Filho e Volmer Ferreira de Toledo, em face do Acórdão 3134/2019-TCU-Plenário por meio do qual esta Corte de Contas apreciou e acolheu parcialmente os primeiros embargos opostos em face do  Acórdão 2622/2019-TCU-Plenário, decisão que negou provimento ao recurso de reconsideração interposto pelos embargantes contra o Acórdão 2687/2008-TCU-Plenáriolenário, por meio do qual esta Corte julgou irregulares as contas dos embargantes aplicando-lhes multa.
De início, convém rememorar que os presentes autos cuidam, originalmente, de prestação de contas da Petrobras Distribuidora S.A. (BR Distribuidora) , referente ao exercício de 1994. Em um primeiro momento, as referidas contas (dos embargantes) foram julgadas regulares com ressalva em 1999 por ocasião da prolação da Decisão 569/1999-TCU-Plenário.
Contudo, em função de irregularidades detectadas em auditoria realizada na BR Distribuidora no ano 2000, o Ministério Público junto ao TCU interpôs recurso de revisão para reabertura das contas dos exercícios de 1994 e 1995. 
Dentro desse contexto, com relação às contas de 1994, remanesceu como irregularidade a autorização para contratação direta do Instituto de Organização Racional do Trabalho (Idort/RJ) , pelos embargantes na condição de membros da Diretoria da BR Distribuidora em reunião realizada em 27/12/1994, sem a elaboração de projeto básico, com fixação de preço de serviço em termos de valor percentual aplicado sobre os benefícios financeiros e sem a demonstração da oportunidade e conveniência da referida contratação.
Em decorrência de tal fato, foi prolatado o Acórdão 2687/2008-TCU-Plenáriolenário, da relatoria do Ministro Ubiratan Aguiar, por meio do qual esta Corte julgou as contas dos embargantes irregulares e aplicou-lhes a multa do art. 58, inciso I, no valor de R$ 30.000,00.
Irresignados com os termos da decisão supra, os embargantes interpuserem recurso de reconsideração, que no mérito teve seu provimento negado por esta Corte, por ocasião da prolação do Acórdão 2622/2019-TCU-Plenário.
Ainda inconformados, os responsáveis apresentaram embargos de declaração em face do Acórdão 2622/2019-TCU-Plenário, alegando a existência dos vícios de omissão, obscuridade e contradição na referida decisão, pleiteando após a elucidação das obscuridades e supridas as omissões, a concessão excepcional de efeitos infringentes para que fosse afastada a punibilidade dos gestores, ou alternativamente, a minoração da penalidade aplicada. Referido embargo foi apreciado nos termos do Acórdão 3134/2019-TCU-Plenário, tendo sido conhecido e acolhido parcialmente tão somente para apresentar os esclarecimentos contidos no voto condutor do acórdão impugnado.
No presente momento, os responsáveis apresentam segundos embargos sustentando que ainda remanescem omissões, contradições e obscuridades no Acórdão 3134/2019-TCU-Plenário.
Feito esse breve e necessário histórico, passo a análise dos pontos suscitados pelos embargantes.
-II-
De início, vale dizer que a via dos embargos de declaração é estreita e se presta, nos termos do Código de Processo Civil, para esclarecer obscuridade ou eliminar contradição; suprir omissão de ponto ou questão sobre o qual devia se pronunciar o juiz de ofício ou a requerimento e corrigir erro material.
Nessa senda, rememoro que, para fins de embargos de declaração, a obscuridade se dá, quando o juiz ao prolatar sua sentença não se expressa de maneira clara ou precisa, deixando margem para dúvida das partes. Ou seja, a ideia que o magistrado pretendeu exprimir não ficou suficientemente clara, impedindo que se compreenda com exatidão o seu integral conteúdo[footnoteRef:2]. A omissão consiste na falta de pronunciamento acerca de algum ponto ou questão suscitado pelas partes, ou sobre a qual o julgador deveria se pronunciar de ofício. Por fim, a contradição, para servir de fundamento para a oposição de embargo de declaração, deve apontar a dúvida em relação à fundamentação utilizada na decisão, demonstrando eventuais incongruências lógicas entre os distintos elementos do julgado. Portanto, ocorre contradição, dentro de uma decisão, quando há emprego de fundamentos antagônicos em relação a outros fundamentos, ou ao relatório ou à conclusão. [2:  Fernandes, Luíz Eduardo Simardi, Embargos de Declaração: efeitos infringentes, prequestionamento e outros aspectos polêmicos - 4ª edição, atual. E ampl. São Paulo: Editora Revista dos Tribunais, 2015.] 
Na presente fase processual, na qual se analisam os segundos embargos opostos pelos responsáveis, observo que o motivo da irresignação se dá em razão do não acolhimento das teses já levantadas por eles nas fases processuais pretéritas. Ademais, os novos embargos trazem praticamente as mesmas argumentações já apresentadas nos primeiros embargos, as quais foram objetivamente respondidas, remanescendo, em verdade, o inconformismo dos embargantes em relação ao entendimento firmado pelo TCU por ocasião dos julgamentos já proferidos. Por tal razão, conforme se verá, entendo que não é possível modificar o mérito da decisão embargada, pois não restou caracterizada nenhuma omissão, obscuridade nem contradição.
-III-
Do afastamento do entendimento jurisprudencial da época
a) Da omissão quanto ao distinguishing entre o entendimento proferido nos autos do TC Processo 008.952/1995-7 e o contido no Acórdão 589/2004-TCU-Plenário.
Não assiste razão aos embargantes para suscitar a suposta omissão em destaque. Isso porque, tais alegações, que dizem respeito ao caso da CBTU, analisado nos autos do TC Processo 008.746/2000-4 (Acórdão 589/2004-TCU-Plenário) já foram apresentadas anteriormente pelos embargantes e rejeitadas por esta Corte. Portanto, essa questão foi superada no âmbito do recurso de reconsideração. Neste momento, em que segundos embargos de declaração estão sob comento, os responsáveis reapresentam os mesmos argumentos, motivados pelo inconformismo com a análise de mérito empreendida. Contudo, não cabe modificar o mérito da decisão embargada, eis que não caracterizada a omissão apontada pelos embargantes. 
Nesse contexto, transcrevo, pela clareza, o trecho em que a questão foi examinada no voto condutor do Acórdão 2622/2019-TCU-Plenário:
39.	 Outro dos argumentos trazido pelos recorrentes diz respeito à necessidade de uniformização da jurisprudência do Tribunal, visto que esta Corte, no Acórdão 589/2004-TCU-Plenário, manifestou-se pela regularidade de contratação direta, com cláusula de êxito, de empresa para consultoria na área tributária.
40.	 As decisões, como se fará demonstrado, não são conflitantes, pois tratam-se de casos com particularidades distintas e únicas. A primeira delas, eu diria, é justamente a forma de atuação dos gestores. 
41.	 Resta comprovado, no citado acórdão, que o Tribunal deixou de aplicar multa aos gestores, pois, entre outros motivos, os mesmos "adotaram imediatas providências para suspender a execução do contrato tão logo admoestados."
42.	 A eventual interrupção do contrato, ante a constatação de desembolsos significativos em favor do IDORT/RJ, assim como a existência de parecer jurídico devidamente fundamentado, permitiria que esta Corte considerasse as situações semelhantes, contudo, não é o que se observa. 
43.	 Nesse sentido, por esclarecedor, julgo razoável transcrever excerto do Voto condutor do Acordão recorrido, já citado na instrução da unidade técnica:
"102. Em relação à responsabilidade, cabe destacar que mesmo após constatado que o produto apresentado tinha as características já descritas, de ser um parecer genérico e não individualizado, a BR efetuou os pagamentos com base nos percentuais estabelecidos. Em determinado momento, o Diretor Financeiro e de Suporte de Negócios chegou a encaminhar correspondência ao IDORT informando que o contrato estava sendo suspenso, ante a evidente falta de razoabilidade dos valores que estavam sendo pagos (fl. 73 - vol. 14) . Estranhamente, entretanto, não se chegou a levar à frente essa intenção, tendo-se contentado a empresa em ter o percentual reduzido de 18% para 16%. Ressalta-se que essa situação foi levada ao conhecimento dos demais diretores pelo menos em duas oportunidades, conforme demonstram os documentos de fls. 67 e 68/70, ambos do v. 14, sem que qualquer providência tenha sido adotada. Na correspondência de fls. 68/70, por sinal, o Diretor Financeiro e de Suporte de Negócios solicitou o 'de acordo' dos demais integrantes da diretoria."
44.	 Se tal não bastasse, o contrato firmado pela CBTU, objeto de exame no Acórdão 589/2004-TCU-Plenário, e citado como precedente, não trata da recuperação de alíquota de Finsocial, paga a maior, cuja cobrança foi declarada inconstitucional pelo STF em 1992, mas da recuperação de saldo de contas inativas de FGTS, além do levantamento de valores relativos à área de previdência social, matérias não pacificadas pelo Poder Judiciário.
45.	 Assim, diante dos argumentos aqui comentados, que apenas se somam ao percuciente e detalhado Voto condutor do acórdão ora recorrido, julgo que não devem ser acolhidos os elementos trazidos pelos responsáveis, mantendo-se, portanto, no seu inteiro teor, os termos do Acórdão 2687/2008-TCU-Plenáriolenário.
b) Da obscuridade quanto à revisão de entendimento jurisprudencial
Mais uma vez, não merece acolhida a alegação de omissão no acórdão embargado que discorreu de forma objetiva acerca dos motivos do afastamento do entendimento jurisprudencial à época acerca da possibilidade de contratação direta de consultoria na área tributária. Nesse contexto, transcrevo o trecho pertinente do voto condutor do Acórdão 3134/2019-TCU-Plenário: 
10.	 Não prospera a alegação de omissão no acórdão embargado com relação aos motivos do afastamento do entendimento jurisprudencial à época acerca da possibilidade de contratação direta de consultoria na área tributária. 
11. Nos parágrafos 58 a 73 da instrução que consta do Relatório (peça 49) e que adotei como razões de decidir, consta extenso exame sobre os argumentos apresentados pelos recorrentes em sede de recurso de reconsideração acerca do entendimento jurisprudencial vigente à época da contratação por inexigibilidade de licitação de consultorias tributárias. A título de esclarecimento, transcrevo os parágrafos que resumem a conclusão: 
71. Por fim, a alegação de que somente em 2001 este TCU teria firmado entendimento, por meio da Decisão 695/2001 - Plenário, a respeito da contratação de serviço de levantamento de ativos fiscais com vistas a sua compensação tributária, não possui o condão de alterar o mérito da decisão ora recorrida. Isto, porque, naquela oportunidade, a discussão teve como foco a natureza do serviço, se singular ou não, vez que se partiu do pressuposto de que seria contratada empresa com notória especialização. Nessa linha, respondeu-se ao consulente: " (...) no mérito (...) que o serviço de levantamento de ativos fiscais visando à sua compensação tributária não tem, em princípio, natureza singular e, por isso, sua realização não exige que o executor detenha notória especialização, de modo que sua contratação exige procedimento licitatório;". 
72. Naquele julgamento, reafirmou-se o entendimento de que é necessária a verificação dos três requisitos indicados no inciso II do art. 25 da Lei nº 8.666/93 para a contratação direta por inexigibilidade de licitação. Assim, nada de novo foi dito na Decisão nº 695/2001-Plenário, permanecendo o entendimento já consolidado e existente em 1994. 
73. Dessa forma, não assiste razão aos recorrentes quanto ao pedido de uniformização de jurisprudência por se tratarem de casos concretos distintos, como verificado pelas comparações realizadas acima.  
12.	 Essa tese inclusive já havia sido objeto de discussão no bojo do Acórdão 2686/2008-TCU-Plenário, objeto do recurso de reconsideração. 
13.	 Logo, argumentos de que na época da decisão pela contratação por dispensa ainda não havia entendimento definitivo do TCU sobre a questão, e de que esta Corte somente se posicionou por meio da Decisão 695/2001-TCU-Plenário, apenas buscam rediscutir o mérito na estreita via de embargos de declaração.
14.	 Acerca da acusação feita pelos embargantes, de que o Acórdão embargado, ao omitir-se em analisar os fatos à luz do contexto vigente à época, teria ferido o art. 24 da Lindb, compete lhes esclarecer que o referido artigo veda a revisão da validade de ato com base em mudança posterior de orientação geral. 
15.	 Contudo, não houve mudança de entendimento pelo TCU acerca do caso em exame, quando da prolação da Decisão 695/2001-Plenário, conforme já repisado na transcrição do §72 da instrução da unidade técnica acima.
16.	 De igual modo, não há obscuridade na decisão embargada que mereça o esclarecimento acerca do contexto fático vigente a época, que segundo eles deveria ter sido considerado à luz do que determina a Lindb. Conforme constou no relatório da decisão embargada, "a existência de contratos supostamente semelhantes ao que ora se analisa não tem o condão de, automaticamente, legitimar tal contrato". Logo, não prospera a alegação de que os gestores seguiram as orientações gerais da época, sob o argumento de que existiam outros contratos celebrados por dispensa ou inexigibilidade de licitação para contratação de consultorias tributárias.
Ainda quanto a essa questão, vale transcrever trecho do voto condutor do Acórdão 2687/2008-TCU-Plenáriolanário (peça 20. p. 17-29) , na qual em sede de recurso de revisão o Min. Ubiratan Aguiar, enfrentou tais argumentos e apresentou elementos que entendo suficientes para justificar aquela decisão e as posteriores:
- os procedimentos adotados pela BR Distribuidora foram e vêm sendo adotados, em matérias idênticas ou similares, por outras empresas estatais, demonstrando que o contrato com o IDORT/RJ está compatível com as práticas de mercado; 
 (...) 
32. No presente caso, prosseguindo em seu trâmite interno, o processo administrativo da contratação do IDORT/RJ também não contemplou justificativas satisfatórias acerca do enquadramento da dispensa de licitação no inciso XIII do art. 24 da Lei n° 8.666/93, conforme autorizado pela diretoria colegiada. Nesse sentido, deveria constar dos autos a comprovação da pertinência entre as atividades desenvolvidas pelo Instituto e o objeto que se pretendia contratar, além da demonstração da razoabilidade do preço. Quanto ao preço, é bom que se ressalte que o fato de não haver desembolso em caso do não-auferimento de benefícios financeiros, como é o presente caso, não significa que a administração está autorizada a descuidar dessa exigência legal. Na verdade, o preço do contrato deve guardar relação direta com os custos aplicados na sua execução e não com o faturamento da empresa contratante ou com qualquer outra variável que não interfira diretamente na execução do objeto do contrato. 
33. Ainda que se argumente que é prática do mercado a instituição de cláusula de êxito como remuneração de contratos, também no âmbito da administração pública, é importante salientar que a definição dos patamares deve guardar proporção com os montantes envolvidos. E, nesse ponto, reafirmo a mais absoluta necessidade da realização de estudo prévio que permita à administração estimar, ainda que com razoável margem de erro, os valores em jogo. 
34. A não-realização desses estudos prévios, no presente caso, teve como consequência o pagamento de valores elevadíssimos ao contratado (cerca de R$ 44 milhões) . Na visão dos responsáveis, esse montante é proporcional ao benefício auferido pela empresa (cerca de R$ 270 milhões) . Contudo, importa salientar que esse entendimento não vigorou ao longo da execução do contrato. Há documentos nos autos que demonstram que o Diretor Financeiro e de Suporte de Negócios, nas questões relativas ao Finsocial, ao tomar conhecimento dos valores indevidamente pagos a título de Finsocial e, portanto, passíveis de compensação (base para cálculo do êxito) , buscou formas de reduzir a remuneração do contratado, chegando, inclusive, a aventar a possibilidade de rescisão contratual.
 (...) 
35. Essa conduta vem corroborar o cenário de ausência total e completa de quaisquer estudos prévios que amparassem a contratação, o que permitiu que fosse pactuada cláusula de êxito descasada da realidade de grandes números da BR Distribuidora, como ressaltado pelos próprios responsáveis. Nesse sentido, o que se verificou foi que o contrato contemplou cláusula de preço desproporcional e antieconômica.
 (...) 
63. Assim, no que se refere à conveniência e oportunidade da contratação, a conduta esperada seria a realização de estudos aprofundados visando à compensação desejada, a avaliação se seria necessária a contratação de terceiros para a elaboração de algum tipo de estudo a respeito e, em caso positivo, a pesquisa de possíveis prestadores de serviço com experiência na área e o levantamento de preços desses serviços. A não-realização dessas etapas essenciais às contratações públicas findou por permitir a concretização de uma avença em que um dos principais pré-requisitos foi ignorado: a estimativa de custo. Efetivou-se uma contratação "no escuro", sem que se tivesse a mais longínqua ideia de quanto custaria ao contratante e se o valor era pertinente, tendo em vista os serviços que seriam executados. Nesse sentido, é possível concluir não ter havido qualquer avaliação concreta acerca da conveniência e oportunidade da contratação.
 (...) 
95. Um dos argumentos utilizados pelos responsáveis para defender a legalidade e legitimidade do contrato em tela, inclusive em relação à sua remuneração, é o fato de que outras instituições públicas teriam celebrado contratos similares, com formas de remuneração também semelhantes. Para isso foram juntados aos autos diversos contratos celebrados entre tais instituições e o IDORT/RJ.
96. Inicialmente, cabe destacar que os contratos trazidos aos autos foram todos celebrados posteriormente àquele firmado pela BR Distribuidora. Também são contratos cujos objetos não são idênticos ao da BR, apesar de guardarem certa similitude. Os objetos são mais bem definidos que o do contrato com a BR e têm todos a característica de envolver a realização de trabalhos particularizados à realidade operacional de cada um dos órgãos/entidades. Tomem-se como exemplos os contratos abaixo:
Contrato nº 1/2000, firmado com a Companhia Docas do Espírito Santo: 
 (...) 
97. Verifica-se, portanto, que os objetos definidos nesses contratos tinham um escopo bem mais amplo que aquele celebrado com a BR. Por esses ajustes, o IDORT/RJ teria que conhecer profundamente todas as operações da empresa, não só para identificar potenciais economias, mas também para o aperfeiçoamento/implementação de um sistema de planejamento tributário nessas instituições. 
98. Não há nos autos, também, os produtos apresentados em cada um desses contratos, o que não possibilita checar se o IDORT/RJ executou todas as atividades previstas nestes instrumentos, ou se limitou, como no contrato com a BR, à emissão de pareceres jurídicos genéricos relativamente ao Finsocial. 
99. Há que se ressaltar, ainda, que a existência de contratos supostamente semelhantes ao que ora se analisa não tem o condão de, automaticamente, legitimar tal contrato. Também é importante destacar que não foi apresentado qualquer contrato celebrado pelo IDORT/RJ (ou por outra instituição) com empresas privadas, semelhante ao firmado com a BR, de forma que se pudesse atestar que era prática geral no mercado a celebração de contrato daquela natureza, com aquela forma de remuneração. 
Considerando o exposto, entendo que não remanescem a omissão e a obscuridade apontadas pelos embargantes.
-III-
Da obscuridade na fundamentação do acórdão embargado quanto à ocorrência do "bis in idem"
Não merece prosperar a tese novamente trazida pelos embargantes acerca da incidência de bis in idem por ter sido aplicados a eles a multa do art. 58, inciso I, da Lei 8.443/1992 tanto nestes autos, quanto no TC Processo 010.837/2000-8, quando, em sede de embargos de declaração, foi convertida a multa do art. 57 para a do 58, inciso I, do mencionado diploma legal. 
Destaco, mais uma vez, que os presentes autos e o TC Processo 010.837/2000-8, embora tenham a mesma origem, possuem objetos de análise distintos. Nestes autos, que tratam da Prestação de Contas Ordinárias da Petrobrás Distribuidora S.A. - referente ao exercício de 1994, o objeto que ensejou a irregularidade das contas foi a decisão da diretoria que aprovou a contratação do IDORT/RJ, adotada em reunião de 27/12/94, que padeceu das seguintes irregularidades informadas aos responsáveis nas audiências realizadas (peça 15, p 56-58 e peça 16, p 1-2) . 
a) contratação por dispensa de licitação, sem fundamentação legal; b) não elaboração de projeto básico do serviço; c) fixação do preço do serviço em termos de um valor percentual aplicado sobre os benefícios financeiros auferidos em decorrência dos serviços prestados; d) conveniência e oportunidade da contratação, nos moldes como foi realizada, havendo jurisprudência fumada sobre a recuperação do indébito do Finsocial.
Entretanto, naquele processo, o objeto de análise das contas especiais se refere a (TC Processo 010.837/2000-8, Decisão 156/2001-TCU-2ª Câmara, peça 14, p. 75-76) : 
 (...) 8.2.1. pagamentos efetuados ao Instituto de Organização Racional do Trabalho - IDORT/RJ sem cobertura contratual, haja vista que os 2°, 3° e 4° termos aditivos ao Contrato de Prestação de Serviços de Consultoria Técnica Especializada celebrado entre a Petrobras Distribuidora S.A. e o referido Instituto, em 16.01.95, foram assinados fora do período de vigência do contrato, e por preços manifestamente desproporcionais entre os serviços prestados e a remuneração paga;
 (...) 8.2.2. pagamentos decorrentes dos acréscimos promovidos nos preços do AEAC e do AEHC, quando do aditamento aos contratos indicados obrigando a Petrobras Distribuidora S.A. a assumir o ônus de preços elevados, quando a tendência de mercado era de queda, sendo que os contratos originais já haviam negociado preços inferiores.
 (...) 8.3.1.1 celebração do 2° termo aditivo, em 28.08.98, quando já se encontrava expirado o prazo de vigência do contrato desde 31.01.97, conforme 1° termo aditivo; 8.3.1.2. ausência de publicação, no Diário Oficial da União, do 2 °  termo aditivo ao contrato, assinado em 28.08.98, em desacordo com o princípio da publicidade insculpido no caput do art. 37 da Constituição Federal e com o parágrafo único do art. 61 da Lei n° 8.666/93; 8.3.1.3. aditamentos contratuais efetuados em percentuais superiores ao permitido pelos § 1° e 2° do art. 65 da Lei n° 8.666/93;
Com isso, havendo o julgamento pela irregularidade das contas em processos distintos que tem objetos de análises distintos, é plenamente possível, nesses processos, a aplicação da multa prevista no art. 58, inciso I, da Lei 8.443/1992 já que a descrição do dispositivo é:
Art. 58. O Tribunal poderá aplicar multa (...) , aos responsáveis por:
I - contas julgadas irregulares de que não resulte débito, nos termos do parágrafo único do art. 19 desta Lei;
Portanto, não prospera a irresignação dos embargantes quando sustentam que as multas aplicadas no âmbito destes autos e do TC Processo 010.837/2000-8 decorrem do mesmo fato. Assevero que essa questão já havia sido objetivamente analisada no voto condutor do acórdão embargado. Senão vejamos:
17. Também não prospera a tese trazida pelos embargantes acerca da incidência de bis in idem por ter sido aplicados a eles a multa do art. 58, inciso I, da Lei 8.443/1992 tanto nestes autos, quanto no TC Processo 010.837/2000-8, quando, em sede de embargos de declaração, foi convertida a multa do art. 57 para a do 58, inciso I do mencionado diploma legal.
18.	 O motivo da aplicação da multa nestes autos deveu-se a autorização para contratação do Idort, em 24/12/1994, sem a elaboração de projeto básico, com fixação de preço de serviço em termos de valor percentual aplicado sobre os benefícios financeiros e sem a demonstração da oportunidade e conveniência da referida contratação.
19.	 Por outro lado, a multa aplicada no âmbito do TC Processo 010.837/2000-8 deveu-se, conforme consignado no Voto do Acórdão 1465/2016-TCU-Plenário, a realização de pagamentos irregulares, com autorização da Diretoria Colegiada da empresa estatal, após a celebração dos 2º, 3º e 4º Termos Aditivos ao contrato firmado entre a BR Distribuidora e o Instituto de Organização Racional do Trabalho no Rio de Janeiro - IDORT/RJ, que resultaram no dano ao erário apurada na referida TCE, cuja cobrança restou afastada por ocasião da privatização da BR Distribuidora, assunto tratado no Acórdão 2156/2019-TCU-Plenário.
20. Logo, devem ser prestados os esclarecimentos acima aos embargantes a fim de que seja esclarecida a obscuridade que suscitaram.
Ademais sobre esse ponto, é oportuno citar o Acórdão 1985/2003-TCU-Primeira Câmara, da relatoria do Min. Walton Alencar Rodrigues, no qual questão idêntica à suscitada pelos embargantes foi tratada: 
Não induz litispendência, como pretende fazer crer o recorrente, a circunstância de as matérias tratadas nos subitens 8.3.1 e 8.3.3 da anterior decisão também serem objeto de recurso, nos autos do processo TC Processo 400.076/1998-5. O julgamento da prestação de contas circunscreve-se ao exame da regularidade dos atos de gestão praticados no exercício financeiro, no caso, o de 1998. Se as irregularidades são praticadas em reiterados exercícios financeiros, o juízo de irregularidade ocorrerá em cada uma das prestações de contas anuais. Ainda que os atos inquinados tenham ocorrido em período de gestão anterior, a sua reincidência no exercício em exame, implica novo julgamento desta Corte, podendo, até mesmo, sujeitar o infrator a reiteradas sanções legais. 
Mesmo que o apelante houvesse sofrido penalidade administrativa em prestação de contas anterior pelo mesmo fundamento legal, mesmo assim, não incide o brocardo ne bis in idem, porquanto as irregularidades foram verificadas em novo período de gestão, para o qual é instaurado outro processo e proferido distinto julgamento.
Assim, entendo que não merece acolhida a suposta obscuridade apontada pelos recorrentes.
-IV-
Da omissão quanto à dosimetria da pena segundo as diretrizes da LINDB
Mais uma vez não assiste razão aos embargantes, que apresentam, em segundos embargos, argumento idêntico ao já apresentado nos embargos anteriores (e devidamente enfrentados por esta Corte de Contas) em razão de sua irresignação com a decisão embargada.
Segundo o art.  22, § 3º da Lei de Introdução às normas do Direito Brasileiro, 
Art. 22.  Na interpretação de normas sobre gestão pública (...) 
 (...) 
§ 2º Na aplicação de sanções, serão consideradas a natureza e a gravidade da infração cometida, os danos que dela provierem para a administração pública, as circunstâncias agravantes ou atenuantes e os antecedentes do agente. 
§ 3º As sanções aplicadas ao agente serão levadas em conta na dosimetria das demais sanções de mesma natureza e relativas ao mesmo fato.    
No entanto, o que se vislumbra no caso dos autos são dois processos que tem por objeto de análise, fatos distintos, embora correlacionados. Nesse caso, a questão que se coloca objetivamente é que a análise empreendida nos processos de contas se circunscreve ao exame de regularidade dos atos de gestão praticados no exercício financeiro avaliado. Com isso, se as irregularidades são praticadas em reiterados exercícios financeiros, ainda que umas sejam desdobramentos de outras, o juízo de irregularidade ocorrerá em cada uma das prestações de contas anuais.
Além disso, a leitura do § 2º do art. 22 da LINDB, no qual se descrevem as situações que devem ser ponderadas na aplicação de sanções (natureza, gravidade, atenuantes, agravantes, antecedentes, etc.) , permite inferir que o § 3º, que também trata de sanções, poderia servir, inclusive, para agravar a sanção em decorrência de sanções anteriores de mesma natureza com origem no mesmo fato ou decorrentes deste, já que, situações como a descrita no dispositivo, poderiam caracterizar, por exemplo, a reiteração de condutas irregulares a ensejar o agravamento da sanção.
De mais a mais, entendo que a decisão ora embargada já havia se manifestado de forma suficiente acerca dessa questão, novamente apresentada em segundos embargos. Senão vejamos:
21.	 Não se verifica omissão na decisão embargada acerca à dosimetria de acordo com as diretrizes da Lindb pelos motivos que passo a expor. 
22.	A uma, porque, à época da prolação da decisão (2008) que resultou na aplicação de multa aos gestores, não havia sido editada a Lei 13.655/2018 que incluiu o dispositivo em questão na Lindb. 
23. A duas, porque as multas aplicas aos embargantes, apesar de terem o mesmo fundamento legal, contas julgadas irregulares de que não resulte débito, não se referem ao mesmo fato como tentam demonstrar os recorrentes, e conforme explicado nos §§ 18 e 19 deste voto.
24. Também não lhes socorrem a tese de que não foi observado o §2º do art. 22 da Lindb, o qual dispõe que, na aplicação de sanção, devem ser consideras as circunstâncias agravantes e atenuantes, sendo que no caso concreto, aludem que diversos órgãos da administração realizaram contratação sem licitação, e que se respaldaram em pareceres jurídicos que indicavam estar correta a forma de contratação.
25. Conforme já dito no § 16 deste voto, a existência de contratos supostamente semelhantes ao que ora se analisa não tem o condão de, automaticamente, legitimar tal contrato.
26. Quanto a tese de que se respaldaram em pareceres jurídicos, trago os seguintes excertos do relatório que integrou a decisão embargada, que refutam a referida tese:
No presente caso em concreto, o parecer jurídico não estava devidamente fundamentado e os responsáveis não tomaram as devidas providências a fim de interromper a contratação, o que já demonstra diferenças entre os casos comparados) .
"48. No tocante à isenção de responsabilidade da diretoria em decorrência da manifestação favorável das áreas financeira e jurídica, deve ser ressaltado que o entendimento deste Tribunal é de que o gestor não está isento de responsabilidade tão-somente em razão da existência de pareceres jurídicos ou técnicos.
 (...) 
49. No presente caso, verifica-se que o parecer não preencheu essas condições.
50. Nesses termos, não há como acolher, no caso concreto, a tese de que a decisão da diretoria colegiada foi adotada com base em pareceres técnicos e jurídicos, capazes de isentá-la de qualquer responsabilidade.
 (...) 
80. A análise acima não contém vícios, ao contrário do que pretendem demonstrar os recorrentes. Isto, porque foi baseada em jurisprudência pacífica desta Corte de Contas. 
81. Os recorrentes alegam que o parecer jurídico não estava eivado de ilegalidade e que por tal não poderiam ser pessoalmente responsabilizados tendo em vista não possuírem formação jurídica. Ora, espera-se do homem médio o conhecimento das leis, ainda mais na posição de presidente, vice-presidente e diretores da BR Distribuidora. A Lei de Licitações é clara ao estabelecer os requisitos para a contratação direta, não sendo necessário possuir formação jurídica a fim de concluir que o IDORT-RJ não se enquadrava naqueles requisitos, como bem frisou a decisão ora recorrida. 
82. Ademais, não é preciso que o parecer seja ilegal para afastar sua aplicação, basta não defender tese razoável, como explicado pela decisão vergastada. 
83. Dessa forma, concorda-se com o referido decisum na medida em que o parecer jurídico em que os responsáveis basearam sua tomada de decisão opinou pela desnecessidade de licitação, quando, em verdade, esta era indispensável, ou seja, não defendeu tese razoável alguma para que um homem médio a acatasse.
27. Logo, inexistente o vício de omissão em relação a análise da dosimetria da pena nos moldes estabelecidos pela Lindb.
Portanto, não se vislumbra a omissão sustentada. 
-V-
Da obscuridade quanto a análise da prescrição da pretensão punitiva
Quanto a discussão acerca da pretensão punitiva, assiste razão ao embargante tão somente quando informa que a decisão proferida nos autos do MS 32.201/DF transitou em julgado. No entanto, esse fato não altera o entendimento ainda vigente nesta Corte de Contas acerca da prescrição da pretensão punitiva, materializado a partir da prolação do Acórdão 1441/2016-TCU-Plenário. Isso porque, o referido Mandado de Segurança, cuja decisão de mérito transitou em julgado 11/11/2017 se aplica tão somente às partes que integravam aqueles autos, já que o referido tipo processual não possui efeitos erga omnes, razão pela qual não se aplica de forma automática aos demais casos semelhantes. Considerando tal fato e tendo em vista o princípio da independência das instâncias judicial e administrativa, pode o TCU aplicar seu entendimento consubstanciado no sobredito Acórdão 1441/2016-TCU-Plenário até que o STF profira decisão com efeitos vinculantes que trate a matéria que se refere a prescrição da pretensão punitiva de forma diversa da adotada por esta Corte de Contas.
Por oportuno, transcrevo o trecho pertinente do voto condutor do acórdão embargado, no qual a questão já havia sido tratada:
28. Quanto a prescrição da pretensão punitiva levantada pelos embargantes, devem ser feitos alguns esclarecimentos. 
29. Em 2016, por ocasião da prolação do Acórdão 1441/2016-TCU-Plenário, foi uniformizada a questão da seguinte maneira:
ACORDAM os Ministros do Tribunal de Contas da União, reunidos em Sessão do Plenário, ante as razões expostas pelo Redator, em:
9.1. deixar assente que:
9.1.1. a pretensão punitiva do Tribunal de Contas da União subordina-se ao prazo geral de prescrição indicado no art. 205 do Código Civil;
9.1.2. a prescrição a que se refere o subitem anterior é contada a partir da data de ocorrência da irregularidade sancionada, nos termos do art. 189 do Código Civil;
9.1.3. o ato que ordenar a citação, a audiência ou oitiva da parte interrompe a prescrição de que trata o subitem 9.1.1, nos termos do art. 202, inciso I, do Código Civil;
9.1.4. a prescrição interrompida recomeça a correr da data em que for ordenada a citação, a audiência ou oitiva da parte, nos termos do art. 202, parágrafo único, parte inicial, do Código Civil;
 (...) 
9.1.7. o entendimento consubstanciado nos subitens anteriores será aplicado, de imediato, aos processos novos (autuados a partir desta data) bem como àqueles pendentes de decisão de mérito ou de apreciação de recurso por este Tribunal;
30. Deve-se, ainda, esclarecer aos embargantes, que a tese da prescrição quinquenal consoante entendimento do Ilustre Ministro do STF Luís Roberto Barroso no âmbito do MS 32.201/DF, foi afastada pelo referido Acórdão 1441/2016-TCU-Plenário, em função de ter sido proferida em sede de liminar ainda não apreciada no Plenário daquela Egrégia Corde, e por não possuir efeitos erga omnes, valendo apenas para aquele caso concreto, não vinculando o Tribunal. 
31. Ainda sobre a suposta obscuridade nos marcos cruciais para análise da prescrição, compete esclarecer aos embargantes que não está correta sua tese de que a citação teria sido autorizada em 23/1/1998, enquanto a decisão que os apenou foi prolatada em 26/11/2008, ou seja, em prazo superior aos dez anos.
32. A decisão que autorizou a citação dos embargantes em 1998 (peça 8, p. 3) não se refere à irregularidade tratada no presente processo, conforme se extrai do ofício citatório constante na peça 8, p. 5) , a seguir transcrito:
Em cumprimento ao Despacho prolatado pelo Exm° Sr. Ministro-Relator, CARLOS ÁTILA ÁLVARES DA SILVA, no processo de prestação de contas da Petrobrás Distribuidora S.A. - BR, relativo ao exercício de 1994, fica V. Sa. citado, para, no prazo de 15 (quinze) dias, apresentar alegações de defesa ou recolher aos cofres da Petrobrás Distribuidora S.A. - BR, a quantia de R$ 13.401,62 (treze mil, quatrocentos e um reais e sessenta e dois centavos) . A título de esclarecimento, informo a V. S.a que o referido excesso foi apurado a partir das informações constantes do DEMONSTRATIVO DA REMUNERAÇÃO DE DIRIGENTES, encaminhado a esta Secretaria por intermédio do expediente n° GRH 360/97, de 17/06/97. Para tanto, consideramos a soma dos valores constantes da letra "B" (90% da remuneração de Ministro) com os da letra "C" (excesso previsto no Art. 50, inciso II da Lei 8.852/94) , confrontados mês a mês com a remuneração de Ministro de Estado. Assim, restaram, como parcelas excedentes, os valores que ultrapassaram os cem por cento (100%) da remuneração do referido Ministro de Estado.
33. O marco correto que deve ser considerado para efeito de interrupção do prazo prescricional é o despacho proferido pelo Ministro Ubiratan Aguiar em 1/7/2004 (peça 15, p. 50-53) , que ao apreciar o recurso de revisão interposto pelo Ministério Público junto ao TCU para reabertura das contas da BR Distribuidora relativas ao exercício de 2004, autorizou a abertura do contraditório, nos termos das propostas de audiências sugeridas por ocasião da emissão do Relatório de Auditoria no âmbito do TC Processo 010.837/2000-8 (peça 14, p. 2 a 41) .
34. No caso concreto, a irregularidade foi praticada em 27/12/1994 ano de 2000, ou seja, ainda sob a égide do Código Civil de 1916. Considerando a vigência do novo Código Civil, a partir de 11/1/2003, socorro-me da regra intertemporal aposta no art. 2.028 do Código Civil, que assim estabelece:
Art. 2028 Serão os da lei anterior os prazos, quando reduzidos por este Código, e se, na data de sua entrada em vigor, já houver transcorrido mais da metade do tempo estabelecido na lei revogada.
35. Considerando que até 11/1/2003 ainda não havia fluido metade do prazo prescricional estabelecido pelo Código anterior, que era de 20 anos, incidirá o prazo estipulado no novo Código, que será de dez anos contados de sua vigência, 11/1/2003. Verifico que a data da audiência dos responsáveis, medida processual que interromperia o prazo prescricional, ocorreu em 1/7/2004 (peça 15, p. 53) , ou seja, menos de dez anos desde 11/1/2003, o que não frustra a possibilidade de aplicação de multa por esta Corte de Contas.
36. Logo, com base nos argumentos acima, não se verifica a prescrição da pretensão punitiva no presente caso.
Em conclusão, entendo que os argumentos trazidos em sede de segundos embargos de declaração veiculam pretensão meramente infringente, objetivando tão somente o reexame de mérito já analisado pelo plenário do TCU nos termos do Acórdão 2622/2019-TCU-Plenário, decisão que negou provimento ao recurso de reconsideração interposto pelos embargantes contra o Acórdão 2687/2008-TCU-Plenáriolenário. 
Ocorre que os embargos de declaração não podem conduzir à renovação de julgamento que não padece de nenhum vício e muito menos à modificação do julgado. Nesse contexto observo que Supremo Tribunal Federal há muito já fixou o entendimento de que não cabem embargos de declaração quando, a pretexto de esclarecer uma inexistente situação de obscuridade, omissão ou contradição, são opostos com o objetivo de infringir o julgado, para viabilizar um indevido reexame do caso:
EMENTA: EMBARGOS DE DECLARAÇÃO - CARÁTER INFRINGENTE - INADMISSIBILIDADE - INOCORRÊNCIA DOS PRESSUPOSTOS DE EMBARGABILIDADE - RECONHECIMENTO DO CARÁTER PROCRASTINATÓRIO DOS SEGUNDOS EMBARGOS DE DECLARAÇÃO - EMBARGOS REJEITADOS. UTILIZAÇÃO ABUSIVA DOS EMBARGOS DE DECLARAÇÃO (...) . - A reiteração de embargos de declaração, sem que se registre qualquer dos pressupostos legais de embargabilidade, reveste-se de caráter abusivo e evidencia o intuito protelatório que anima a conduta processual da parte recorrente. O propósito revelado pelo embargante, de impedir a consumação do trânsito em julgado de decisão (...) valendo-se, para esse efeito, da utilização sucessiva e procrastinatória de embargos declaratórios incabíveis - constitui fim ilícito que desqualifica o comportamento processual da parte recorrente e que autoriza, em consequência, o imediato cumprimento do acórdão emanado do Tribunal a quo, (...) . Precedentes. (AI 177.313 AgR-ED-ED, Relator: Min. Celso de Mello, Primeira Turma, julgado em 05/11/1996, DJ 14/11/1996) .
Considerando que os argumentos apresentados em segundos embargos caracterizam tão somente a irresignação e o inconformismo dos embargantes com as decisões proferidas pelo TCU nos presentes autos, entendo que os presentes aclaratórios devem ser conhecidos e rejeitados.
Adicionalmente, à vista do caráter protelatório destes segundos embargos e da jurisprudência deste Tribunal (Acórdãos 593/2017 e 6.103/2017 ambos do Plenário, entre outros) , entendo pertinente alertar aos embargantes sobre as consequências da oposição de novo recurso com esse caráter.
	Ante todo o exposto, VOTO para que seja acolhida a minuta de acórdão que ora trago à apreciação deste Colegiado.
TCU, Sala das Sessões Ministro Luciano Brandão Alves de Souza, em 29 de janeiro de 2020.
Ministro VITAL DO RÊGO 
Relator